Inventaris van het archief van de Rijkscommissie voor Vaderlandse Geschiedenis en haar voorgangers, (1844) 1902-1948 (1975)
Nationaal Archief, Den Haag
- STUKKEN BETREFFENDE BIJZONDERE ONDERWERPEN, 2.
  - TAKEN, 2.2
    - GESCHIEDENIS NA DE MIDDELEEUWEN, 2.2.3
      - VERSCHILLENDE OPDRACHTEN, 2.2.3.1
        - Recensies over de publicatie "Johan van Oldenbarnevelt. Bescheiden betreffende zijn staatkundig beleid en zijn familie"., 1934, 1963-1970.; 471; 1 omslag
        - Recensies over de publicatie "Het dagboek van Gisbert Cuper, gedeputeerde ter velde, gehouden in de Zuidelijke Nederlanden in 1706"., 1951; 472; 1 omslag
        - Stukken betreffende de opdracht "Documenten betreffende de regering van koning Willem I 1813-1840". (62.1), 1961-1984; 473; 1 omslag
        - Recensies over de publicatie "Diarium van Egbert Alting, 1553-1594"., 1964, 1966-1967; 474; 1 omslag
        - Stukken betreffende de opdracht "Correspondentie tussen de stadhouders van Holland, Zeeland en Utrecht en de gouverneurs-generaal van de Nederlanden 1507-1573". (53.2), 1967-1971; 475; 1 omslag
        - Stukken betreffende de opdracht "Briefwisseling tussen J.C. Baud en J.J. Rochussen 1845-1851". (80.1), 1979-1980; 476; 1 omslag
          Voortgezet met behulp van particuliere fondsen. Niet opgenomen in de reeks Rijks Geschiedkundige Publicatiën.
        - Stukken betreffende de opdracht "Dagboeken en aantekeningen van Willem Hendrik de Beaufort 1874-1918". (89.2), 1988-1994; 477; 1 omslag
      - GROEN VAN PRINSTERER, 2.2.3.2
        In 1914 werd de opdracht verleend tot de selectieve uitgave van Groen van Prinsterer's schriftelijke nalatenschap in de RGP. De opdracht kwam in 1992 tot voltooiing. Zie voor de geschiedenis van de opdracht: K. Kooijmans en J.P. de Valk, " 'Eene dienende onderneming'. De Rijkscommissie voor Vaderlandse Geschiedenis en haar Bureau 1902-1968." in Bron en publikatie. Voordrachten en opstellen ('s-Gravenhage, 1985) 203-283.
        OPDRACHTVERLENING
        Met de uitvoering van de opdracht of onderdelen daarvan werden in de loop der jaren zeven onderzoekers belast:
        - H.T. Colenbrander 1914-1920
        - F.C. Gerretson 1915-1958
        - A. Goslinga 1921-1961
        - H.J. Smit 1938-1957
        - H. Smitskamp 1959-1972
        - J.L. van Essen 1961-1992
        - J. Zwaan 1974-1991
        ASSISTENTIE
        Voorts verleende een aantal personen assistentie bij de transcriptie en annotatie: in de eerste plaats J.E. Cantillon, alsmede de heren H. Boomgaard, G.J. Laman en Platteel en de dames M. Blees en M.E. Kluit, terwijl bij het Bureau der Commissie geassisteerd werd door de dames C.E. Harmsen (vanaf 1942 mevr. (Gerretson), J.C. Leeuwenburg, H.H.P. Rijperman en S.M. Wouters. De in 1942 vacant gekomen assistentenplaats van mevr. Harmsen werd in
        1943 bezet door mevr. drs. J.L. van Essen, die uiteindelijk in 1961 zelfstandig opdrachthoudster werd en die de onvoltooide boekdelen van Gerretson en Goslinga voltooide.
        PUBLIKATIE
        De opdracht resulteerde in de volgende publikaties:
        - 1925 Briefwisseling I (l808-1833) door C. Gerretson.
        - 1937 Briefwisseling Groen - Kuyper (1864-1876) door A. Goslinga.
        - 1949 Briefwisseling 3 (1848-1866) door H.J. Smit.
        - 1951 Bescheiden I, 1e stuk (onvoltooid) door C. Gerretson.
        - 1964 Briefwisseling 2 (1833-1848) door C. Gerretson, voltooid door J.L. van Essen.
        - 1967 Briefwisseling 4 (1866-1876) door A. Goslinga, voltooid door J.L. van Essen.
        - 1980 Briefwisseling 5 (1827-1869) door J.L. van Essen.
        - 1990 Bescheiden I (1821-1842) door J. Zwaan.
        - 1991 Bescheiden II (1842-1876) door J. Zwaan.
        - 1992 Briefwisseling 6 (1869-1876) door J.L. van Essen.
        UITVOERING VAN DE OPDRACHT
        Deze verliep vaak heel moeizaam en ging met talrijke conflicten gepaard. Zo kwam Gerretson in botsing met de directeuren van het Bureau, achtereenvolgens Colenbrander, Japikse en Smit. Het was ook in verband met de problemen rond de Groen-uitgave dat Slotemaker de Bruïne, minister van Onderwijs, het machtsmiddel gebruikte van opheffing der Commissie bij koninklijk besluit in 1936. Ook de uitoefening van het wetenschappelijk toezicht vormde een bron van moeilijkheden. Het was aanvankelijk toevertrouwd aan Blok, die zich in 1926 terugtrok na een conflict dat de Commissieleden Colenbrander, Kernkamp en Posthumus aanleiding gaf af te treden. Vervolgens werd Japikse toezichthouder, tot in
        1937 de Groen-uitgave werd vrijgesteld van elk wetenschappelijk toezicht. Gedurende vele jaren is de bemoeienis van de minister c.q. ambtenaren van het ministerie van Onderwijs, Kunsten en Wetenschappen van grote invloed op de gang van zaken geweest. In de crisis van de jaren dertig werden de verhoudingen, al ernstig verstoord door bezuinigingsmaatregelen, nog verder gecompliceerd door het betrekken van de Dr. Abraham Kuyper Stichting bij de Groen-uitgave, terwijl Gerretson en Goslinga in deze magere jaren de plannen voor een Thorbecke-uitgave als een dodelijke bedreiging van het Groen-project opvatten en daartegen krachtig ten strijde trokken.
        De troebelen rond de Groen-uitgave lieten ook in de publicatie hun sporen na. De grote haast waarmee in 1937 de Groen-Kuyper-uitgave werd voorbereid, leidde er toe dat deze correspondentie in deel 5-6 van de Briefwisseling opnieuw moest worden uitgegeven. Het door Gerretson uitgebrachte halve deel Bescheiden (1951) bleef een torso en werd bovendien te zeer bepaald door Gerretson's denkbeelden over de geschiedenis van het Verenigd Koninkrijk om als bronnenuitgave geheel te voldoen. Zwaan bracht tenslotte in
        1990-1991 de volledige uitgave van de Bescheiden tot stand.
        Al bij zijn optreden als bewerker in 1915 had Gerretson te kennen gegeven plannen te hebben voor het schrijven van een biografie van Groen van Prinsterer. Het denkbeeld dook van tijd tot tijd weer op in de correspondentie, maar in de jaren vijftig gaf deze eminente Groen-kenner zijn plan voor een levensbeschrijving helaas definitief op. Ook het door Gerretson gekoesterde idee van een afzonderlijke uitgave van de briefwisseling tussen Groen en De Savornin Lohman werd niet verwezenlijkt.
        DE COLLECTIE
        Het archief van de Rijkscommissie bevat zeer veel stukken die betrekking hebben op de Groen-opdracht en die binnen het bestek van de ambtelijke behandeling van zaken vallen. Nog talrijker zijn de stukken die buiten dat kader zijn geproduceerd. Deze verzameling telt ca. 1950 stukken en bestrijkt de periode 1919-1971.
        De verzameling bevat ca. 840 stukken van de hand van Gerretson, ca. 410 van zijn mede- opdrachthouder Goslinga, ca. 300 van H.J. Smit (in zijn hoedanigheid van directeur van het Bureau en als medewerker/opdrachthouder van de Groen-uitgave); voorts nog ca. 185 stukken van diverse medewerkers aan de Groen-uitgave, onder wie mevr. Van Essen, die later opdrachthoudster werd. Van de Commissie en verscheidene van haar leden afzonderlijk zijn er ca. 45 brieven en van het Bureau der Commissie (uitgezonderd Smit) ca.
        90. Uit de pen van het ministerie van Onderwijs, Kunsten en Wetenschappen vloeiden 75 stukken; de Kuyper Stichting droeg er 35 bij. Eveneens zijn er ca. 35 brieven die betrekking hebben op nasporingen naar Groen-brieven in het bezit van particulieren.
        In de loop van de Groen-uitgave raakten allerlei andere zaken er mee verweven, bijvoorbeeld de heftige aanvallen van Gerretson, vaak in het persoonlijke vlak, op het functioneren van de Commissie en het Bureau in het algemeen, de koppeling van de Groen- problemen met de plannen tot uitgave van Thorbecke's briefwisseling - dat speelde in 1934-
        1937 -, de aantasting van Smit's gezondheid ten gevolge van de heftige spanningen, etc.
        Met name de briefwisselingen tussen Gerretson, Goslinga en Smit (vanaf 1941) gingen vaak niet alleen over Groen-zaken en hadden tevens een persoonlijk karakter. In de stukken zijn eveneens de sporen terug te vinden van de grote invloed die Gerretson in het tijdvak 1941-
        1948 had op de Bureau-zaken in het algemeen, zodat tenslotte tussen deze stukken zelfs een zeer uitvoerige, voor het ministerie bedoelde nota van zijn hand (1945) terecht kwam over de vraag hoe in de toekomst de Commissie en haar Bureau zouden moeten worden ingericht en hoe hun taakstelling zou moeten luiden.
        - Stukken betreffende de opdracht tot uitgave van de schriftelijke nalatenschap van Groen van Prinsterer. (14.1), 1919-2005; 139-160,478,161; 24 omslagen
          Zie voor de index van correspondenten voor de inventarisnummers 139-161 bijlage 3.
          - 1919-1922, 139
          - 1923-1926, 140
          - 1927-1933, 141
          - 1934, 142
          - 1935, jan-feb, 143
          - 1935, mrt-mei, 144
          - 1935, jun-aug, 145
          - 1935, sep-dec, 146
          - 1936, jan-jun, 147
          - 1936, jul-dec, 148
          - 1937, jan-jun, 149
          - 1937, jul-dec, 150
          - 1938, 151
          - 1939, 152
          - 1940-1941, mei, 153
          - 1941, jun-dec, 154
          - 1942, 155
          - 1943, 156
          - 1944-1946, 157
          - 1947-1950, 158
          - 1951, 159
          - 1952-1957, 160
          - 1952-2005, 478
          - 1958-1971, 161
        - Agenda van ingekomen en uitgaande stukken van C.E. Harmsen van het Bureau Rijks Commissie voor Vaderlandse Geschiedenis., 1936-1941; 162; 1 omslag
        - Lijsten betreffende de verzending van kopij, drukproeven en brieven., 1944-1966; 163; 1 omslag
        - Lijst van de verzameling Gerretson betreffende Groen van Prinsterer met aantekeningen van H.J. Smit., ca. 1950; 164; 1 katern
        - Inleiding op de "Briefwisseling, deel 4" door Goslinga., ca. 1967; 165; 1 omslag
          Deze inleiding werd niet uitgegeven.
        - Stukken betreffende de boekpresentatie van deel 6 van de Briefwisseling "Groen van Prinsterer" op 1 juni 1992., 479; 1 omslag
        - Documentatie over Groen van Prinsterer
          - Stukken betreffende Groen van Prinsterer en de Waalse Kerk., 1844-1856; 166; 1 omslag
          - Stukken betreffende Groen van Prinsterer, 1856-1898; 167; 1 omslag
            Gedrukt.
          - "Mijne herinneringen aan Mr. Groen van Prinsterer, door O.W. Star Numan", stukken betreffende Groen van Prinsterer uit de collectie J.E. Cantillon., 1863-1876; 168; 1 omslag
      - EEN ONDERZOEK NAAR ARCHIVALIA INZAKE DE BETREKKINGEN TUSSEN NEDERLAND EN ZWEDEN, 2.2.3.3
        - Stukken betreffende de opdracht "Een rondgang langs Zweedse archieven. Een onderzoek naar archivalia inzake de betrekkingen tussen Nederland en Zweden 1520-1920". (78.3), 1965-1988; 480-481; 2 omslagen
          - Voorbereiding, vaststelling, herziening, 1965-1987., 480
          - Recensies over de publicatie, 1987-1988., 481
      - G.K. VAN HOGENDORP, JOURNAL D'ADRICHEM, 1806-1809 EN JOURNAL DE LA HAYE, 2.2.3.4
        - Stukken betreffende de opdracht "G.K. van Hogendorp, Journal d'Adrichem, 1806-1809 en Journal de la Haye, 1810-1813". (67.3), 1967-1983; 482-483; 2 omslagen
          - Voorbereiding, vaststelling, herziening, 1967-1981, 482
          - Recensies over de publicatie, 1982-1983., 483
      - BESCHEIDEN BETREFFENDE DE BUITENLANDSE POLITIEK VAN NEDERLAND, 2.2.3.5
        In 1952 legde dr. C. Smit aan de Commissie een plan voor betreffende een bronnenuitgave over de buitenlandse politiek na 1840, oorspronkelijk gedacht als voortzetting van Colenbrander's Gedenkstukken. In 1954 werd aan Smit de opdracht verleend voor de periode 1899-1919 (toezicht: prof. dr. C.D.J. Brandt) en aan dr. J. Woltring voor de periode
        1871-1898 (toezicht: prof. dr. A.J.C. Rüter), terwijl in 1955 de opdracht 1848-1870 aan dr. J.C. Boogman volgde (toezicht: prof. dr. P.C.A. Geyl).
        Woltring was werkzaam als ambtenaar bij het archief van het ministerie van Buitenlandse Zaken. Hij werkte aan de RGP-opdracht tot 1965 onder wetenschappelijke begeleiding van Rüter; na diens overlijden in 1965 werd Brandt toezichthouder, en na diens overlijden in
        1966 werd prof. dr. A.F. Manning als zodanig aangewezen door de Commissie.
        De uitgave van Woltring omvatte uiteindelijk zes RGP-delen, die gepubliceerd werden in de jaren 1962-1972.
        De verzameling telt 270 stukken over de periode 1952-1971.
        Tweederde van de stukken is van de hand van Woltring. Ca. 160 brieven zijn afkomstig van of gericht aan de toezichthouders Rüter en Manning; in deze correspondentie nemen kwesties van selectie en annotatie de belangrijkste plaats in. Voorts is er briefwisseling met Bureau en Commissie. Ca. 15 stukken hebben betrekking op de voorbereidingsfase van het project, waarin opdrachthouders, toezichthouders, Commissie en Bureau betrokken waren in het overleg over de opzet en uitvoeringswijze van de opdracht.
        - Stukken betreffende de opdracht "Bescheiden betreffende de buitenlandse politiek van Nederland in de periode 1848-1870". (55.1), 1967-2008; 484-486; 3 omslagen
          - Voorbereiding, vaststelling, herziening, 1967-2000., 484
          - Recensies over de publicatie, 1974-1975., 485
          - Uitvoering, 2001-2008., 486
        - Stukken betreffende de opdracht "Bescheiden betreffende de buitenlandse politiek van Nederland in de periode 1871-1898". (54.4), 1952-1974; 177-178,487-488; 4 omslagen
          Zie voor de index van correspondenten voor de inventarisnummers 177 en 178 bijlage 4.
          - Voorbereiding, vaststelling, herziening, 1952-1961., 177
          - Uitvoering, 1962-1971., 178
          - Recensies over de publicatie, 1964-1974., 487
          - Uitvoering, 1969-1973., 488
        - Stukken betreffende de opdracht "Bescheiden betreffende de buitenlandse politiek van Nederland 1899-1919". (54.2), 1954-1974; 489-490; 2 omslagen
          - Recensies over de opdracht en de publicatie, 1954-1974., 489
          - Voorbereiding, vaststelling, herziening, 1971-1974., 490
        - Stukken betreffende de opdracht "Bescheiden betreffende de buitenlandse politiek van Nederland in de periode 1919-1945". (71.3), 1969-2008; 491-498; 8 omslagen
          - 1969-1978, 491
          - 1979-1981, 492
          - 1982-1985, 493
          - 1986-1987, 494
          - 1988-1992, 495
          - 1993-1994, 496
          - 1995-2000, 497
          - 2001-2008, 498
      - PARTICULIERE NOTULEN VAN DE VERGADERINGEN DER STATEN VAN HOLLAND, 2.2.3.6
        - Stukken betreffende de opdracht "Particuliere notulen van de vergaderingen der Staten van Holland 1620-1640 door N. Stellingwerff en S. Schot". (52.4), 1951-2009; 499-501; 3 omslagen
          - 1951-1994, 499
          - 1995-2000, 500
          - 2001-2009, 501
      - BRIEFWISSELING VAN HUGO GROTIUS, 2.2.3.7
        - Stukken betreffende de opdracht "Briefwisseling van Hugo Grotius 1597-1645". (24.2), 1966-2001; 502-504; 3 omslagen
          - 1966-1979, 502
          - 1980-1986, 503
          - 1989-2001, 504
      - DE BRIEFWISSELING VAN ANTHONIE HEINSIUS, 2.2.3.8
        - Stukken betreffende de opdracht "De briefwisseling van Anthonie Heinsius 1702-1720". (67.2), 1967-2004; 505-508; 4 omslagen
          - Voorbereiding, vaststelling, herziening, 1967-2002., 505
          - Ingekomen en minuten van uitgaande stukken, 1969-1982., 506
          - Ingekomen en minuten van uitgaande stukken, 1983-1994., 507
          - Ingekomen en minuten van uitgaande stukken, 1995-2004., 508
      - THORBECKE. EEN LEVEN IN BRIEVEN, 2.2.3.9
        - Stukken betreffende de opdracht "Thorbecke. Een leven in brieven". (70.4), 1968-2004; 509-512; 4 omslagen
          - 1968-1977, 509
          - 1978-1993, 510
          - 1994-1997, 511
          - 1998-2004, 512
      - DE CORRESPONDENTIE VAN WILLEM VAN ORANJE, 2.2.3.10
        - Stukken betreffende de opdracht "De correspondentie van Willem van Oranje". (69.3), 1968-2007; 513-518; 6 omslagen
          - 1968-1977, 513
          - 1977-1996, 514
          - 1997 januari-1997 juli, 515
          - 1997 augustus-1998, 516
          - 1999-2000, 517
          - 2001-2007, 518
      - BRIEFWISSELING TUSSEN SIMON VAN SLINGELANDT EN SICCO VAN GOSLINGA, 2.2.3.11
        - Stukken betreffende de opdracht "Briefwisseling tussen Simon van Slingelandt en Sicco van Goslinga 1697-1731". (70.3), 1969-1980; 519-520; 2 omslagen
          - Voorbereiding, vaststelling, herziening, 1969-1978., 519
          - Recensies over de publicatie, 1980., 520
      - RESOLUTIËN STATEN-GENERAAL, 2.2.3.12
        - Stukken betreffende de opdracht "Resolutiën Staten-Generaal 1626-1630". (60.1), 1969-1998; 521-522; 2 omslagen
          Oorspronkelijk betrof de opdracht de periode 1610-1670.
          - Voorbereiding, vaststelling, herziening, 1969-1998., 521
          - Recensies over de publicatie, 1973-1991., 522
      - CONSTITUTIES EN STAATSREGELINGEN BATAAFSE TIJD, 2.2.3.13
        - Stukken betreffende de opdrachten van de reeks "Plan van Constitutie van 1796, Ontwerp van Constitutie van 1797, De Staatsregeling van 1798, De Staatsregeling van 1801, De Staatsregeling van 1805 en de Constitutie van 1806"., 1969-2001; 523-529; 7 omslagen
          - Opdracht "Het Plan van Constitutie van 1796" (69.4), 1969-1976., 523
          - Opdracht "Ontwerp van Constitutie 1797" (78.1), 1976-1985., 524
          - Recensies over de publicatie "Het Plan van Constitutie van 1796", 1977-1983., 525
          - Opdracht "De Staatsregeling van 1798." (82.2), 1981-1991., 526
          - Recensies over de publicatie "Het Ontwerp van Constitutie van 1797", 1983-1985., 527
          - Opdracht "Bronnen voor de Staatsregeling van 1801, voor de Staatsregeling 1805 en voor de Constitutie van 1806" (89.1), 1987-2001., 528
          - Recensies over de publicatie "De Staatsregeling van 1798", 1988-1990., 529
      - REPERTORIUM DER NEDERLANDSE VERTEGENWOORDIGERS, RESIDERENDE IN HET BUITENLAND 1584-1810., 2.2.3.14
        - Stukken betreffende de opdracht "Repertorium der Nederlandse vertegenwoordigers, residerende in het buitenland 1584-1810 (75.1)., 1970-1979; 530-531; 2 omslagen
          - Voorbereiding, vaststelling, herziening, 1970-1977., 530
          - Recensies over de publicatie, 1977-1979., 531
      - REPERTORIUM DER BUITENLANDSE VERTEGENWOORDIGERS, RESIDERENDE IN NEDERLAND 1584-1810, 2.2.3.15
        - Stukken betreffende de opdracht Repertorium der buitenlandse vertegenwoordigers, residerende in Nederland 1584-1810 (77.4), 1977-1987; 532-533; 2 omslagen
          - Voorbereiding, vaststelling, herziening, 1977-1983., 532
          - Recensies over de publicatie, 1983-1987., 533
    - BRONNEN VOOR DE NEDERLANDSE MARITIEME GESCHIEDENIS, 2.2.4
      In 1943 verleende de secretaris-generaal van het departement van Opvoeding, Wetenschap en Cultuurbescherming deze opdracht aan dr. T.H. Milo, na advies te hebben ingewonnen van een commissie ad hoe, bestaande uit R. Bijlsma (algemeen rijksarchivaris), H.J. Smit (directeur Bureau RGP) en W. Voorbeijtel Cannenburg (directeur Ned. Historisch Scheepvaart Museum). Het oorspronkelijke voorstel van Milo aan het departement was buitengewoon veelomvattend; het werd door het departement op advies van de commissie sterk gereduceerd.
      Subsidiëring door de rijksoverheid stelde Milo in staat een assistent in te schakelen bij het werk, dat werd uitgevoerd onder de vlag van het 'Bureau Nederlandsche Marine-archieven'. Door zijn hoogleraarsbenoeming kon Milo vanaf 1946 minder tijd aan deze opdracht besteden. Vanaf 1948 werd het project onder de leiding van de herleefde Rijkscommissie voor Vaderlandse Geschiedenis gesteld, terwijl het wetenschappelijk toezicht toevertrouwd bleef aan de oorspronkelijke commissie ad hoe. De in 1950 ingediende kopij voor deel I gaf aanleiding tot veel op- en aanmerkingen. Uiteindelijk is het niet tot publicatie gekomen.
      Het archief van prof. Milo betreffende dit project is verspreid geraakt; een gedeelte berust bij de Leidse universiteit, een gedeelte in het Algemeen Rijksarchief, en het hier beschreven gedeelte in het archief der Rijks-commissie.
      De verzameling telt 72 stukken over de periode 1942-1950 en 1971.
      Het betreft in hoofdzaak brieven en rapporten van Milo, briefwisseling met het departement en brieven van de leden der advies- en begeleidingscommissie.
      - Stukken betreffende de opdracht "Bronnen voor de Nederlandse maritieme geschiedenis over de periode 1568-1609". (43.1), 1942-1950, 1971; 176; 1 omslag
        Zie voor de index van correspondenten bijlage 5.
    - ECONOMISCHE EN SOCIALE GESCHIEDENIS, 2.2.5
      - VERSCHILLENDE OPDRACHTEN, 2.2.5.1
        - Recensies over de publicatie "Bronnen tot de geschiedenis van den handel met Engeland, Schotland en Ierland"., 1951; 534; 1 omslag
        - Recensie over de publicatie "Bronnen tot de geschiedenis van den Levantschen handel"., 1954; 535; 1 omslag
        - Stukken betreffende de opdracht "Bronnen voor de economische geschiedenis van het Beneden-Maasgebied 1104-1534". (50.3), 1971-1997; 536; 1 omslag
      - BRONNEN TOT DE GESCHIEDENIS VAN DE HANDEL MET FRANKRIJK, 2.2.5.2
        In 1919 werd dr. Z.W. Sneller (1882-1950) aangesteld als onderdirecteur bij het Bureau met de opdracht een bronnenuitgave tot stand te brengen over de handel met Frankrijk tot 1585. Al in 1922 verliet hij deze functie weer wegens zijn benoeming tot hoogleraar aan de Nederlandse Economische Hogeschool in Rotterdam. De opdracht bleef tot 1927 gehandhaafd, maar vorderde uiteraard minder snel. Tenslotte nam dr. W.S. Unger de opdracht over. In 1930 verscheen dee1 I.
        De verzameling telt 34 stukken over het tijdvak 1919-1932.
        Het betreft uitsluitend correspondentie met personen, archieven en andere instellingen in het buitenland met het oog op de opsporing van materiaal voor de uitgave, waaronder een brief van Gideon Busken Huet.
        - Stukken betreffende de opdracht "Bronnen tot de geschiedenis van de handel met Frankrijk, 735-1585". (20.1), 1919-1932; 174; 1 omslag
          Zie voor de index van correspondenten bijlage 6.
        - Stukken betreffende de opdracht "Bronnen tot de geschiedenis van de handel met Frankrijk. Notariële akten uit La Rochelle en Bordeaux gepubliceerd over de periode 1423-1585". (77.2), 1975-1995; 537; 1 omslag
      - BRONNEN VOOR DE GESCHIEDENIS VAN DE OOSTZEEHANDEL, 2.2.5.3
        De opdracht werd in 1952 verleend aan dr. P.H. Winkelman, die in de rang van onderdirecteur (1951-1956) werkzaam was bij het Bureau der Commissie tot zijn hoogleraarsbenoeming in Nijmegen. Als onderdirecteur werd hij opgevolgd door dr. F.B.M. Tangelder, die tevens naast Winkelman in 1958 met de Oostzeehande1-opdracht werd belast, en die vanaf 1964 tot zijn overlijden in 1970 directeur van het Bureau was. Het Oostzeehandel-project stond tot 1960 onder toezicht van prof. dr. N.W. Posthumus, daarna van prof. dr. I.J. Brugmans.
        Zowel Winkelman als Tangelder maakten onderzoeksreizen naar het Oostzeegebied en deden daarvan uitgebreid verslag. Een aanzienlijk aantal archiefstukken kwam te leen over naar Den Haag voor transcriptie. Ook liet het Bureau een aantal archivalia op film vastleggen. Assistentie bij het onderzoek werd behalve door Bureau-medewerkers ook verleend door mevr. mr. M.L. Buschkens-Dijkgraaf, dank zij een subsidie van de Oostersche Handel en Reederijen.
        Over de indeling van de te publiceren bronnen en de opzet van de uitgave is veel discussie en verschil van mening geweest ten koste van de persoonlijke verhoudingen.
        De opdracht heeft geresulteerd in een publicatie van Tangelder betreffende de Elbingse pondtol 1585-1602 (in 1972) en van Winkelman zes delen, in de periode 1971-1983, betreffende de Koningsbergse tol 1588-1602 (1 deel) en akten uit Nederlandse notariële archieven 1585-1625 (benevens het koopmansarchief Van Adrichem) (5 delen).
        De verzameling telt 149 stukken over de periode 1953-1975.